【裁判字號】    87,訴,959
【裁判日期】    890501
【裁判案由】    給付買賣價金
【裁判全文】
臺灣彰化地方法院民事判決  八十七年度訴字第九五九號
    原      告  偉昌油封工業股份有限公司
                              .
    法定代理人  乙○○      住.
    訴訟代理人  周黛婕律師  住台中市○○路○段一二八號三樓
    複代理人    甲○○      住.
                戊○○      住.
                丁○○      住.
    被      告  元成工業股份有限公司      設彰化縣福興鄉○○路○段五二九號
    法定代理人  丙○○      住.
    訴訟代理人  柯開運律師  住彰化縣彰化市○○街一八二號
    複代理人    陳茂倉律師  住彰化縣彰化市○○路三巷九號
右當事人間請求給付買賣價金事件，本院判決如左：
    主      文
被告應給付原告新臺幣壹佰零壹萬玖仟捌佰伍拾壹元及自民國八十七年十月二十日起
至清償日止，按年利率百分之五計算之利息。
訴訟費用由被告負擔。
本判決第一項於原告以新臺幣參拾肆萬元為被告預供擔保後，得為假執行；但被告如
於假執行程序實施前，以新臺幣壹佰零壹萬玖仟捌佰伍拾壹元為原告預供擔保，得免
為假執行。
    事      實
甲、原告方面：
壹、聲明：如主文第一項所示，並願提供擔保，請准為假執行之宣告。
貳、陳述：
一、被告於民國（下同）八十五年六月至八十七年六月間以台灣洛倚斯特股份有限公
    司之名義，陸續向原告訂購油封，原告已依約交付被告貨物，買賣價金為新臺幣
    （下同）一百零三萬零七百七十二元，原告同意捨棄其中四萬零五百六十元，加
    上修改模具費用一千零五十元及稅金五萬二千九百八十九元，共計一百零四萬四
    千二百五十一元。又原告應交付而未交付予被告之編號ＴＣ一二七五一、ＴＣ一
    二七五四、＃五七三二及＃五七四四等模具之金額為二萬四千四百元，原告業已
    與被告達成協議，同意從被告應給付之買賣價金一百零四萬四千二百五十一元中
    扣除二萬四千四百元，尚餘一百零一萬九千八百五十一元。故原告依民法第三百
    六十七條之規定，請求被告應給付原告買賣價金一百零一萬九千八百五十一元及
    法定遲延利息。
二、被告支付模具費用予原告，請原告代為委託他人製作模具後，由原告以該模具生
    產被告所訂購油封，而於生產完畢後交付該模具予被告之部分，被告於支付模具
    費時，並未曾指定該模具應適用何種機械規格，原告為以原告所有機械生產被告
    所訂購之油封，自應以原告所有機械規格為標準委託他人製作適用原告所有機械
    規格生產之模具。至於被告是否具有與原告所有機械規格相同之機械而亦適用該
    等模具生產油封，自與原告無涉。故原告否認模具不合被告使用之費用有二十七
    萬九千九百元。
三、被告答辯原告所交付之油封貨品具有瑕疵，原告予以否認，此應由被告負舉證責
    任。又依民法第三百六十五條第一項之規定，被告縱因物有瑕疵而得解除契約或
    請求減少價金者，其解除權或請求權，於系爭買賣標的物之交付後逾六個月之部
    分亦已消滅。
四、如附表所示之模具，原告有收到被告給付之模具費用六萬九千元，除其中ＴＣ一
    二七五一號模具原告不慎遺失，業已與被告達成協議扣款（包含在扣除模具之費
    用二萬四千四百元之內），已如前所述，其他各支模具均已返還與被告（參見原
    告於八十八年一月二十日準備書二狀附件一所附之簽收單）。又除附表所示編號
    ＴＣ一二七三八、ＴＣ一二七四四號模具外，原告自認八十一年間有收到與附表
    所示其餘相同模具之費用，但是被告在八十五年間訂做新「炮仔」，被告就說八
    十一年訂做之「炮仔」不要了。原告於八十八年一月二十日準備書二狀附件一所
    附之簽收單可以證明被告是領回八十五年間訂做之模具。
五、證人施明珠並沒有通知原告模具不合被告公司使用及貨品有瑕疵，原告否認證人
    施明珠於八十九年一月十七日所證稱：「按照慣例原告生產之模具都必須符合被
    告機器來使用。」等事實，且原告否認原告生產之模具有應符合被告公司能使用
    之商業慣例，原告認為沒有向彰化縣模具同業公會函查之必要，退一步言，縱使
    有此慣例，被告應該先告知該公司機器之規格，但本件被告並未先告知該公司機
    器之規格。
參、證據：提出估價單影本、貨款明細表影本、採購單影本、模具編號對照表影本及
    模具退回簽收單影本等為證。
乙、被告方面：
壹、聲明：
一、原告之訴及假執行之聲請均駁回。
二、訴訟費用由原告負擔。
三、被告如受不利之判決，請准預供擔保免為假執行。
貳、陳述：
一、被告向原告訂購油封及模具貨款，經被告核算結果，買賣價金之費用是一百零三
    萬零七百七十二元，被告沒有意見。但依被告於八十八年十二月十三日言詞辯論
    狀被證一所示，應扣除四萬零五百六十元，實際買賣價金之費用應該是九十九萬
    零二百十二元。目前兩造沒有爭執之金額為買賣價金九十九萬零二百十二元加上
    修改模具費用一千零五十元及稅金五萬二千九百八十九元，共一百零四萬四千二
    百五十一元，另被告同意扣除原告遺失模具之費用二萬四千四百元之後，尚有一
    百零一萬九千八百五十一元未給付原告，被告沒有意見，惟其中尚有如附表所示
    部分之模具（除附表所示編號ＴＣ一二七三八、ＴＣ一二七四四號外之模具）應
    退還予被告而未退還之金額有六萬元，被告於原告未交付該等模具予被告之前，
    自得引用民法第二百六十四條第一項之規定，於此六萬元之範圍內主張同時履行
    抗辯權；另模具不合被告公司使用之金額有二十七萬九千九百元、成品不良之金
    額有八萬九千七百十元，合計三十六萬九千六百十元，應從買賣價金中扣除。
二、被告於八十八年十二月十三日言詞辯論要旨續二狀第四點（一）主張模具應退還
    之金額二十四萬一千一百六十元，是參照被告於八十七年十一月三日答辯續狀證
    五所列之明細表，該明細表第一項是八十一年模具應退未退之金額，又附表所示
    之ＴＣ一二七三八、ＴＣ一二七四四號模具已經由原告交還被告，故被告減縮此
    部分同時履行抗辯之金額為六萬元，超過部分不在本件抗辯之範圍。另原告於八
    十八年一月二十日準備書二狀附件一所提出之證據是被告公司員工領回模具所簽
    收的沒有意見，但是該部分領回之模具是八十一年間所訂作之模具，到八十五年
    、八十七年間才領回，但附表所示之模具，除附表所示編號ＴＣ一二七三八、Ｔ
    Ｃ一二七四四號模具已由被告領回外，另ＴＣ一二七五一號模具原告不小心遺失
    ，被告未領回，已包含在雙方協議扣款二萬四千四百元之中，其餘之模具原告尚
    未退還被告，故被告就此六萬元部分主張同時履行抗辯權。
三、被告於八十八年十二月十三日言詞辯論要旨狀第四點（二）主張原告製作之模具
    不合被告公司使用之金額為二十七萬九千九百元、第四點（三）成品不良金額為
    八萬九千七百十元，是參照被告於八十七年十一月三日答辯續狀證六、證八所列
    之明細表，此被告公司之職員施明珠可以證明。而不合被告公司使用之模具目前
    還放在被告公司，此部分貨款自應扣除。另依照商場之慣例，原告公司生產之模
    具應符合被告公司能使用，請求向彰化縣模具同業公會函查有此商場之慣例。
四、又查原告所交付之油封，為數達千、萬之多，無從逐一清查點盤，被告職員在簽
    單上簽名，僅表示收到大約數量之物品，依交易習慣，必須於被告交給客戶後，
    依據客戶反應瑕疵及數量短少情形，再由原告補足，原告上開主張既與事實不符
    ，且有違誠信原則，自不足採取。
參、證據：提出貨款支付明細單影本、被告之經理施明珠與原告法定代理人乙○○議
    價包括模具價款在內之明細表乙紙、貨款差異表乙份、明細表二份、退貨通知單
    影本五張、貨款支付明細單乙冊、「元成新開炮仔模具費訂單○三二二七八號」
    影本乙紙、貨款支付明細單、採購單影本乙冊、原告與被告金額差異表乙件及原
    告僅交付被告部分模具明細表乙件等為證，並聲請訊問證人施明珠。
    理      由
一、按訴狀送達後，原告不得將原訴變更或追加他訴，但擴張或減縮應受判決事項之
    聲明者，不在此限，民事訴訟法第二百五十五條第一項第三款定有明文。本件原
    告於訴狀送達後，於八十九年四月十七日本院審理中，將原請求被告應給付原告
    一百十二萬五千四百七十五元，及自起訴狀繕本送達（八十七年十月十九日）翌
    日起至清償日止，按周年利率百分之五計算之利息，減縮為被告應給付原告一百
    零一萬九千八百五十一元，及自起訴狀繕本送達翌日起至清償日止，按周年利率
    百分之五計算之利息之聲明，核為減縮應受判決事項之聲明，合於民事訴訟法第
    二百五十五條第一項第三款之規定，應予准許，合先敘明。
二、原告主張被告於八十五年六月至八十七年六月間以台灣洛倚斯特股份有限公司之
    名義，向原告訂購油封，原告陸續交付被告貨物，買賣價金為一百零三萬零七百
    七十二元，原告同意捨棄其中四萬零五百六十元，加上修改模具費用一千零五十
    元及稅金五萬二千九百八十九元，共計一百零四萬四千二百五十一元。又原告不
    慎遺失部分模具之金額為二萬四千四百元，兩造同意從被告應給付之買賣價金一
    百零四萬四千二百五十一元中扣除二萬四千四百元，被告尚有一百零一萬九千八
    百五十一元未給付原告之事實，業據原告提出估價單影本、貨款明細表影本、採
    購單影本、模具編號對照表影本等為證，復為被告所不爭執，自堪認原告此部分
    之主張為真實。有爭執者，係被告辯稱：原告尚有如附表所示部分之模具（除附
    表所示編號ＴＣ一二七三八、ＴＣ一二七四四號外之模具）應退還予被告而未退
    還之金額有六萬元，被告於原告未交付該等模具予被告之前，被告自得於此六萬
    元之範圍內主張同時履行抗辯權；另模具不合被告公司使用之金額有二十七萬九
    千九百元、成品不良之金額有八萬九千七百十元，合計三十六萬九千六百十元，
    應從買賣價金中扣除等語，資為抗辯。以下茲就被告所抗辯之事項逐一審酌。
三、被告抗辯原告應將模具退還予被告而未退還模具之金額六萬元，主張同時履行抗
    辯權部分：經查如附表所示之模具，其中編號ＴＣ一二七三八、ＴＣ一二七四四
    號模具已經由原告交還被告，此為兩造所不爭執之事實，復有八十五年十月三日
    之簽收單影本為憑（簽收單編號０三五三，附於原告八十八年一月二十日準備書
    二狀附件一之後），又附表編號ＴＣ一二七五一號模具原告不慎遺失，已包含在
    兩造協議扣款二萬四千四百元範圍之內，亦為兩造所不爭執之事實，是被告就附
    表編號ＴＣ一二七三八、ＴＣ一二七四四、ＴＣ一二七五一號模具自不得再主張
    同時履行抗辯權。另附表除編號ＴＣ一二七三八、ＴＣ一二七四四、ＴＣ一二七
    五一號外之模具，原告主張被告業已於八十六年一月二十九日、八十七年一月十
    日、八十七年一月二十一日、八十七年五月二十七日領回，並提出簽收單、估價
    單影本為證（見原告於八十八年一月二十日準備書二狀附件一所附之簽收單、估
    價單），被告則辯稱：上開單據所簽收領回之模具是八十一年間所訂作之模具，
    迄八十五年、八十七年間才領回等語，參諸被告於八十五年間同時訂作附表所示
    之模具，其中附表編號ＴＣ一二七三八、ＴＣ一二七四四號之模具，原告業已交
    付被告，另附表編號ＴＣ一二七五一號模具因原告不慎遺失，已包含在兩造協議
    扣款二萬四千四百元範圍之內，如果原告遲未將附表所示其餘之模具交付被告，
    依社會常情，兩造焉有僅就附表編號ＴＣ一二七三八、ＴＣ一二七四四、ＴＣ一
    二七五一號模具協議解決之理？另被告分別於八十六年一月二十九日、八十七年
    一月十日、八十七年一月二十一日、八十七年五月二十七日簽收領回記載之模具
    編號與附表所示之模具編號相符（編號ＴＣ一二七三八、ＴＣ一二七四四、ＴＣ
    一二七五一號之模具除外），自堪認原告已盡舉證責任，被告雖辯稱其領回之模
    具係八十一年間訂作之模具等語，自應由被告負舉證責任，惟被告就此並未舉證
    以實其說，自難予採信，是被告抗辯原告應將模具退還予被告而未退還模具之前
    ，於金額六萬元範圍之內，主張同時履行抗辯權等語，為無理由。
四、被告抗辯模具不合被告公司使用之金額二十七萬九千九百元，應予扣款部分：被
    告辯稱原告生產之模具不合被告使用之金額有二十七萬九千九百元等語，並舉證
    人施明珠為證，惟原告否認其生產之模具有應符合被告能使用之商業慣例，並稱
    ：縱使有此慣例，被告應該先告知該公司機器之規格，但本件被告並未先告知該
    公司機器之規格等語。查被告係向原告訂購油封，如須製作模具，係由被告支付
    模具費用予原告，請原告代為委託他人製作模具後，由原告以該模具生產被告所
    訂購之油封，而於生產油封完畢後交付該模具予被告，而被告於支付模具費時，
    是否曾指定該模具應適用何種機械規格，為兩造所爭執之事項，就此被告自應負
    舉證責任。據證人施明珠（被告公司之經理）到庭證稱：「（法官問證人施明珠
    ：你們公司向原告採購模具有無告訴原告何種規格之模具？）我們向原告訂購模
    具沒有特別告訴原告，被告公司套用模具之機器規格，但按照慣例原告生產之模
    具都必須符合被告機器來使用。」等語，依證人施明珠所證述之內容，被告向原
    告訂購油封時並未特別告知原告該公司套用模具之機器規格，足認被告支付模具
    費所製作之模具應適用何種機械規格，並不在兩造買賣契約所約定之內容，而被
    告亦未能舉證證明原告製作之模具應能適用被告之機器規格，自難認原告負有製
    作能符合被告機器規格使用之模具之義務。被告雖又辯稱：依照商場之慣例，原
    告公司生產之模具應符合被告公司能使用等語，然原告否認兩造之間有此商業慣
    例，而依民法第一條之規定：「民事，法律所未規定者，依習慣，無習慣者，依
    法理。」，是民法所謂習慣乃指社會慣行中，普通一般人確信其有拘束力，人人
    必須遵從，而後群居生活始能維持而言，本件兩造間之法律關係為買賣契約，於
    民法第三百四十五條以下定有詳細規定，自無適用所謂習慣之餘地，而被告支付
    模具費所製作之模具應適用何種機械規格，並不在兩造買賣契約所約定之內容，
    已如前述，縱使有買受人訂作模具之習慣，但除當事人有以模具應符合買受人之
    機器規格使用之習慣為其法律行為內容之意思者外，依民法第一條之規定，仍不
    得反於法律之規定，以此為兩造買賣契約之內容，足認本件並無適用所謂習慣之
    餘地，從而，被告此部分之抗辯亦難採信。是被告請求向彰化縣模具同業公會函
    查有此商場之慣例，本院認並無必要，併此敘明。據上所述，被告辯稱應扣除模
    具不合被告使用之費用有二十七萬九千九百元等語，殊難採取。
五、被告抗辯成品不良之金額八萬九千七百十元部分：被告辯稱原告所交付之油封，
    其中八萬九千七百十元之貨品不良具有瑕疵等語，惟此為原告所否認，且原告主
    張依民法第三百六十五條第一項之規定，被告縱因物有瑕疵而得解除契約或請求
    減少價金者，其解除權或請求權，於系爭買賣標的物之交付後逾六個月之部分亦
    已消滅等語。據證人施明珠證稱：「（法官問證人施明珠：原告公司交付之貨品
    模具不合及不良品你們有無通知原告？）有通知原告，（先稱）不記得何時通知
    原告，（後改稱）是在原告交付後約一星期，由我打電話通知原告法代乙○○。
    」等語，惟原告否認證人施明珠所證述之內容，參諸證人施明珠係被告之職員，
    其所證述之內容又前後不一，足認證人施明珠之證詞係迴護被告之詞，難以採信
    。此外，被告復未能舉證證明其於原告交付貨物後六個月內確有通知原告貨物具
    有瑕疵，依民法第三百六十五條第一項之規定，被告減少價金之請求權亦已消滅
    ，且被告復未提出其他證據證明原告出賣之貨物確有瑕疵，足認被告此部分之抗
    辯尚難成立。
六、按買受人對於出賣人有交付約定價金及受領標的物之義務，民法第三百六十七條
    定有明文。本件原告為系爭買賣之出賣人，被告向原告買受貨物後未付價金，已
    如上所述，揆諸首揭規定，原告本於買賣價金請求權，請求被告給付買賣價金一
    百零一萬九千八百五十一元及自起訴狀繕本送達翌日即八十七年十月二十日起至
    清償日止，按年息百分之五計算之法定遲延利息，為有理由，應予准許。
七、兩造均陳明願供擔保聲請宣告假執行或免為假執行，經核均與法律規定相符，爰
    分別酌定相當之擔保金額，准予宣告假執行或免為假執行。
八、本案事證已臻明確，兩造其餘之攻擊防禦方法及聲請調查之證據，經審酌後，認
    均與本件之認定及判決之結果無礙，故不再一一論述，併此敘明。
九、據上論結，本件原告之訴為有理由，爰依民事訴訟法第七十八條、第三百九十條
    第二項、第三百九十二條，判決如主文。
中      華      民      國    八十九    年      五      月      一      日
                              臺灣彰化地方法院民事第一庭
~B法      官  胡文傑
     附     表 ：
 ┌────┬─────────┐
 │模具編號│金額（新台幣）    │
 ├────┼─────────┤
 │TC12738 │四千二百五十元    │
 ├────┼─────────┤
 │TC12744 │四千七百五十元    │
 ├────┼─────────┤
 │TC12748 │五千七百五十元    │
 ├────┼─────────┤
 │TC12751 │五千七百五十元    │
 ├────┼─────────┤
 │TC12752 │六千二百五十元    │
 ├────┼─────────┤
 │TC12757 │七千七百五十元    │
 ├────┼─────────┤
 │TC12761 │九千二百五十元    │
 ├────┼─────────┤
 │TC12764 │一萬一千元        │
 ├────┼─────────┤
 │TC12346 │四千二百五十元    │
 ├────┼─────────┤
 │TC12349 │四千二百五十元    │
 ├────┼─────────┤
 │TC12352 │五千七百五十元    │
 └────┴─────────┘
右為正本係照原本作成。
如對本判決上訴，應於判決送達後二十日內向本院提出上訴狀。
~B法院書記官  張西武
中      華      民      國    八十九    年      五      月      一      日


司法院資訊處製作；財團法人民間司法改革基金會備份。
